【裁判字號】    99,交聲,113
【裁判日期】    990505
【裁判案由】    違反道路交通管理處罰條例聲明異議
【裁判全文】
臺灣基隆地方法院交通事件裁定         99年度交聲字第113號
移送機關即
原處分機關  臺北市交通事件裁決所
異  議  人
即受處分人  甲○○
                    國民
上列受處分人因違反道路交通管理處罰條例案件，對於臺北市交
通事件裁決所中華民國99年3 月15日所為之處分（原處分案號：
北市裁催字第裁22-AEX092083號），聲明異議，本院裁定如下：
    主  文
原處分關於罰鍰新臺幣肆萬玖仟伍佰元部份撤銷。
上開罰鍰撤銷部分，甲○○不罰。
    理  由
一、原處分意旨略以：異議人即受處分人甲○○於民國97年10月
    30日0 時11分，駕駛車牌號碼6733-QX 號自小客車，行經臺
    北市○○路○ 段，為臺北市政府警察局信義分局員警攔停舉
    發因「汽車駕駛人酒精濃度超過規定標準（0.55以上）」之
    違規，故依道路交通管理處罰條例第35條第1 項第1 款之規
    定，裁處異議人罰鍰新臺幣（下同）49,500元，吊扣駕駛執
    照12個月，並依同條例第24條第1 項第2 款施以道路安全講
    習等語。
二、聲明異議意旨則以：異議人因酒精濃度超過0.55，經檢察官
    緩起訴處分，已匯款2 萬元至財團法人犯罪被害人保護協會
    臺灣臺北分會，並參加10小時道路交通安全講習，異議人目
    前沒有工作，經濟困難，無法再支付裁決所之裁罰，請求准
    予撤銷罰款之處分云云。
三、按汽車駕駛人有飲用酒類或其他類似物後其吐氣所含酒精濃
    度超過每公升0.25毫克或血液中酒精濃度超過百分之0.05以
    上之情形者，不得駕車，道路交通安全規則第114 條第2 款
    定有明文。次按汽車駕駛人，駕駛汽車經測試檢定有酒精濃
    度超過規定標準之情形者，處15,000元以上60,000元以下罰
    鍰，並當場移置保管該汽車及吊扣其駕駛執照1 年；汽車駕
    駛人，有第35條第1 項規定之情形者，應接受道路交通安全
    講習，道路交通管理處罰條例第35條第1項第1款、第24條第
    1 項第2 款亦有明定。
四、經查：
(一)、依異議人聲明異議狀所載內容及於本院99年4月22日之訊問
    筆錄，異議人僅針對其酒醉駕駛遭原處分機關所為之裁處罰
    鍰新臺幣49,500元部分聲明異議，其餘部分（即吊扣駕駛執
    照12個月，並施以道路安全講習等處分）並未表示異議，是
    僅就業經提起異議部分予以審酌，合先敘明。
(二)、按94年2月5日公布，於95年2月5日施行之行政罰法第26 條
    規定：「一行為同時觸犯刑事法律及違反行政法上義務規定
    者，依刑事法律處罰之。但其行為應處以其他種類行政罰或
    得沒入之物而未經法院宣告沒收者，亦得裁處之。前項行為
    如經不起訴處分或為無罪、免訴、不受理、不付審理之裁判
    確定者，得依違反行政法上義務規定裁處之。」即所謂一事
    不二罰原則，究其立法理由，一行為同時觸犯刑事法律及違
    反行政法上義務規定時，由於刑罰與行政罰同屬對不法行為
    之制裁，而刑罰之懲罰作用較強，故在處罰目的相同且處罰
    方式相同時，若依刑事法律處罰，即足資警惕時，實無一事
    二罰再處行政罰之必要；且刑事法律處罰，由法院依法定程
    序為之，較符合正當法律秩序，應予優先適用，故同時觸犯
    刑事法律及違反行政法上義務規定之行為，行政機關得否科
    以與刑罰相類之行政罰處罰，端視該行為之刑事訴追或審判
    程序終局結果而定，在刑事訴追、審判程序尚未終局確定前
    ，行政機關自不得逕予裁罰；至於罰鍰以外之沒入或其他種
    類行政罰，因兼具維護公共秩序之作用，為達行政目的，行
    政機關仍得併予裁處。
(三)、道路交通主管機關對於汽車駕駛人之酒後駕車行為，依道路
    交通管理處罰條例第35條第1項第1款規定予以裁罰，係對行
    為人違反行政法上義務規定之行政罰，且該條例關於一行為
    同時觸犯刑事法律及違反行政法上義務規定者，並無特別規
    定，是以，汽車駕駛人酒後駕車行為，經測試檢定酒精濃度
    超過規定標準，同時涉犯刑法第185條之3之公共危險罪嫌者
    ，道路交通主管處罰機關除有上開行政罰法第26條第1項但
    書規定，得處以其他種類行政罰之情形外，關於罰鍰部分，
    即應依上開行政罰法第26條及道路交通管理處罰條例第10
    條規定，移送地方法院檢察署處理，於移送後，非有上開行
    政罰法第26條第2項所定不起訴等事由，不得再依道路交通
    管理處罰條例第35條第1項第1款規定，裁處行為人罰鍰之行
    政罰。
(四)、又觸犯刑事法律之犯罪行為，除得經檢察官之起訴，並由法
    院審理後，為有罪科刑、無罪、免訴、不受理、不付審理之
    裁判外，如檢察官認該行為所涉為死刑、無期徒刑或最輕本
    刑三年以上有期徒刑以外之罪，於參酌刑法第57條所列事項
    及公共利益之維護，認以緩起訴為適當者，得定一年以上三
    年以下之緩起訴期間為緩起訴處分（刑事訴訟法第253條之1
    ）。就要件言，緩起訴基本上係認被告有犯罪嫌疑，而暫緩
    起訴，並得課被告予一定之負擔或指示（同法第253條之2第
    1項），此與不起訴處分係因犯罪嫌疑不足或其他原因（同
    法第252條、第253條），且不得附條件或負擔，顯有不同，
    可知緩起訴處分是一種刑事處罰。又經檢察官為「緩起訴」
    處分者，於「緩起訴」之猶豫期間內，檢察官可對其持續觀
    察，若認其顯無反省警惕之情或根本欠缺反省警惕之能力（
    即符合刑事訴訟法第253條之3第1項所列三款情形）者，得
    依職權或依告訴人之聲請，將「緩起訴」處分撤銷，並依法
    追訴，亦即在緩起訴處分之猶豫期間內，刑事訴追程序仍未
    終局確定，此與不起訴處分確定後，刑事訴追程序終結，檢
    察官原則上不得就同一行為再行起訴之法律效果迥異。上開
    行政罰法第26條第2項並未明列「緩起訴處分」，本不宜擴
    張解釋，且緩起訴處分性質上與不起訴處分不同，無適用行
    政罰法第26條第2項規定之餘地。因此，經檢察官為緩起訴
    處分之行為，如同時違反行政法上義務之規定，因已有刑事
    處罰，此時行政機關若另行依法行政裁罰，無異一罪二罰，
    因此參酌行政罰法第26條之立法意旨，違反行政法上義務之
    行為，若同時亦經檢察官另為緩起訴處分時，行政機關應不
    得就同一行為，再為與刑罰相類之罰鍰處分。且檢察官為「
    緩起訴」處分者，於「緩起訴」之猶豫期間內，最終是否會
    被檢察官提起公訴，猶懸而未定，亦即「緩起訴」處分於猶
    豫期間內尚未具有實質之確定力，檢察官仍得根據上開規定
    依職權或依告訴人之聲請，將被告「緩起訴」處分撤銷。而
    行政罰法第26條明定一事不二罰原則，且應受行政罰之行為
    如經不起訴處分或為無罪、免訴、不受理、不付審理之裁判
    「確定」者，始得依違反行政法上義務規定裁處之，並未包
    括「緩起訴」處分在內，雖「緩起訴」處分之最終使被告免
    於刑事訴追之效果與「不起訴」處分之效果相同，惟依行政
    罰法第26條第2項之立法意旨，亦必須待緩起訴處分實質確
    定時，被告才最終地確定免於受刑事訴追，原處分機關始得
    為行政裁罰，亦即在緩起訴期間內即猶豫期間期滿前，該緩
    起訴處分仍有被撤銷之可能，此時原處分機關若依法為行政
    裁決，將使受處分人有同時遭受行政處罰及刑事訴追之危險
    ，顯與行政罰法第26條規定之立法意旨相違背。準此，自行
    政罰法第26條規定立法意旨為有利於行為人之解釋，應認應
    受行政裁罰之行為，關於罰鍰部分，同一事實如經緩起訴處
    分確定者，亦有行政罰法第26條明定一事不二罰原則之適用
    。
(五)、且按緩起訴之被告依檢察官緩起訴處分命令，向公益團體繳
    納捐款，係履行檢察官為緩起訴處分命令，性質上自屬於處
    分金，與罰金無異。則修正後道路交通管理處罰條例第35
    條第8項所規定之罰金，解釋上自應包括依檢察官處分命令
    ，而向公益團體繳納捐款在內，受處分人既依檢察官之緩起
    訴處分命令，向公益團體繳納捐款，即係履行檢察官為緩起
    訴處分命令，與受刑事處罰無異，自不應再受行政裁罰。（
    臺灣高等法院暨所屬法院96年法律座談會刑事類提案第36
    號法律問題、臺灣高等法院97年度交抗字第752號裁定意旨
    、臺灣高等法院98年度交抗字第2644號裁定意旨參照）。
(六)、查本件異議人於酒後駕駛上揭自小客車，於前揭時、地經警
    測得其呼氣酒精濃度達每公升0.67毫克，並經警舉發「酒後
    駕車」違規，嗣經臺灣臺北地方法院檢察署檢察官認犯刑法
    第185條之3之公共危險罪，而於97年12月12日以97年度偵字
    第25840號為緩起訴處分，緩起訴處分期間為1年，緩起訴期
    間起算日（確定日期）為98年1月5日，緩起訴期滿日為99
    年1月4日，並命其應向犯罪被害人保護協會臺北分會支付
    20,000元等情，有本件臺北市政府警察局舉發違反道路交通
    管理事件通知單影本、裁決書正本、臺灣臺北地方法院檢察
    署97年度偵字第25840號緩起訴處分書影本、臺灣高等法院
    被告前案紀錄表各一份在卷可稽，且為異議人所不爭執，是
    異議人上揭違規事實，足堪認定。而本件異議人上開酒後駕
    車之行為，係屬同時觸犯刑事法律及違反行政法上義務規定
    之行為，是原處分機關於異議人緩起訴期間屆滿而具有實質
    確定力後，逕對異議人上開酒後駕車之行為裁處罰鍰，依前
    開說明意旨，與上述行政罰法第26條第1項前段之「一事不
    二罰」原則相違，難謂適法。
(七)、至原處分機關，援引法務部行政罰法諮詢小組第1次會議紀
    錄，以交通部95年7月17日之交路字第0950006986號函以明
    確結論認緩起訴乃附帶條件的不起訴處分，亦即是不起訴的
    一種，並非刑罰，應無行政罰法「一事不二罰」之適用云云
    。惟按法官依據法律獨立審判，憲法第80條載有明文，各機
    關依其職掌就有關法規為釋示之行政命令，法官於審判案件
    時，固可予以引用，但仍得依據法律，表示適當之不同見解
    ，並不受其拘束；司法行政機關所發司法行政上之命令，如
    涉及審判上之法律見解，僅供法官參考，法官於審判案件時
    ，亦不受其拘束（司法院大法官會議解釋釋字第216號解釋
    意旨參照），是前開交通部函釋，僅得供本院參考，本院並
    不受其拘束。況行政罰法為行政法中關於行政罰之總則性規
    定，是道路交通管理處罰條例之行政罰亦須遵循行政罰法之
    規定，其子法道路交通案件處理辦法之解釋及適用，更不得
    違反行政罰法之規定，併此敘明。
五、綜上所述，異議人確有在上開時、地，因「酒精濃度超過規
    定標準」之違規行為，原處分機關依道路交通管理處罰條例
    第35條第1 項第1 款規定，裁處吊扣異議人駕駛執照12個月
    及施以道路交通安全講習之其他種類行政裁罰部分，於法並
    無不合，異議人就此部分亦未表示不服。惟原處分裁處異議
    人罰鍰49,500元之行政裁罰部分，有違行政罰法第26條第2
    項之「一事不二罰」之規定，即難認為允當，應認異議人此
    部分之異議為有理由，由本院將原處分關於裁處罰鍰49,500
    元部分撤銷，改諭知此部分不罰，以資適法。
六、據上論斷，應依道路交通管理處罰條例第87條第2項、道路
    交通案件處理辦法第第20條前段，裁定如主文。
中    華    民    國    99    年    5     月    5    日
                  交通法庭法  官  陳伯厚
以上正本證明與原本無異。
對於本件裁定如有不服，應於收受送達後5日內，向本院提出抗
告書狀，敘述抗告之理由，抗告於臺灣高等法院。
中    華    民    國    99    年    5     月    6     日
                          書記官  王惠萍

司法院資訊處製作；財團法人民間司法改革基金會備份。
